臺灣臺南地方法院民事判決　　　　　　　93年度簡上字第79號
上　訴　人　乙○○
訴訟代理人　藍庭光　律師
　　　　　　劉志卿　律師
被上訴人　　丙○○
　　　　　　甲○○○
共　　　同
訴訟代理人　丁○○
　　　　　　張文嘉　律師
上列當事人間請求設定地役權登記事件，上訴人對於中華民國
93年6月7日臺灣臺南地方法院台南簡易庭93年度南簡字第422號
第一審判決提起上訴，經本院合議庭於94年5月12日言詞辯論終
結，判決如下：
    主  文
上訴駁回。
第二審訴訟費用由上訴人負擔。
    事  實
甲、上訴人方面：
一、聲明：求為判決：原判決廢棄，並駁回被上訴人在第一審簡
    易之訴。
二、陳述：除與原判決記載相同者，茲引用之外，補稱：
(一)本件上訴人曾經調解願出售坐落台南縣關廟鄉○○○段1052
    之3號土地 (下簡稱系爭土地)其中3平方公尺予被上訴人丙○○作為通路使用，當時之調解書雖載有該地於可辦理分割
    時，上訴人應無條件供移轉登記證件給被上訴人丙○○辦理
    ，惟上訴人於調解當時，並不知悉該地不能辦理分割移轉登
    記，該記載並無任何特殊意涵，而本件遲至本案繫屬本院時
    ，經專業代書向不同機關查詢，始得知確實不能分割，足徵
    上訴人稱其本人直到被上訴人邀其辦理登記時，仍不知悉系
    爭土地不能辦理分割登記等情，應非虛詞。
(二)本省台語對所謂之「登記」，一般均係指「所有權移轉登記
    」而言，稱「設定」者，則係指「抵押權設定」，因在一般
    非法律專業者，並不知悉甚未曾聽聞何謂「地役權設定」，
    就連大學畢業者，如本件證人丁○○，亦自承其在代理本件
    地役權設定登記以前，並不知何謂「地役權」，遑論只有小
    學畢業學歷之上訴人，此為社會實情。
(三)又被上訴人甲○○○之子丁○○在事先邀同上訴人辦理系爭
    土地之登記，及同至地政機關辦理簽約之當日，均未曾向上
    訴人告知此行是要辦理「地役權」之「設定」，而係表示要
    去辦理「登記」，致上訴人誤認其所謂「登記」，是指「所
    有權移轉登記」，而上訴人自認既已出售系爭土地，自有義
    務將土地所有權分割移轉登記予買受人，是以毫無猶豫，一
    口答應，且以上訴人之智識程度，當無可能知悉何謂「地役
    權」，是其直至簽約當日，仍然誤以為該份契約之內容就是
    所出售系爭土地之「所有權移轉契約」。
(四)證人丁○○雖否認有將地役權設定登記契約書摺頁後再讓上
    訴人填寫之情，惟依被上訴人甲○○○當時在場見聞之經過
    ，業據其本人到庭陳稱，當時坐位不夠寬，所以才將申請書
    對摺供上訴人填寫資料，當時快到下班時間，趕時間有可能
    丁○○拿上訴人之印章蓋等語，顯見上訴人在該份契約書上
    簽名用印之際，確實因契約上之上半頁經過摺頁，而無從知
    悉該契約之名目為何，又因丁○○之誤導，自始即誤認是要
    辦理所有權之移轉，故未查問，且當時接近下班，為趕時間
    ，乃直接在丁○○之指示處簽名用印，並未特別注意該份契
    約首揭標題，實無違常理，難指其已明知該次簽訂契約之真
    正內容。
(五)證人丁○○證稱當天晚上因為高興，所以去乙○○家，在他
    家客廳乙○○向伊說不想辦了，並將申辦的文件取回，但未
    說明原因，有與許忠輝通過電話，但是否當日晚上忘記了，
    許忠輝說他不要辦理地役權設定登記等語，惟其對於為何攜
    帶文件至上訴人住處，卻避不作答，綜上各情，足認上訴人
    辯稱當晚係因丁○○又拿文件至其住處令其簽名用印，因之
    起疑，乃撥電話予胞弟許忠輝，經許忠輝電話中向丁○○問
    明原委後，始知悉該份契約實係地役權設定登記後，將造成
    徵收時之困擾，上訴人至此才知本次所簽契約，並非所有權
    移轉登記。
(六)再者上訴人若早知所簽訂者為地役權設定契約，而仍心甘情
    願隨同被上訴人等人前往辦理手續，依常情言，應無可能相
    隔不到數小時，當晚返家即生反悔，至有可能者，即其自始
    至終陷於錯誤，直至當晚經許忠輝瞭解詳情並予告知後，才
    發現錯誤，上訴人此項錯誤，一則源於其本人智識程度不高
    ，又社會一般常人普遍不識何謂「地役權」，且因丁○○表
    示要辦「登記」，未明示所要辦理者為地役權之「設定」，
    又未令上訴人詳閱契約，故且不論丁○○此舉出於故意或屬
    無心，惟上訴人因此所生錯誤之意思表示，顯非出於自己之
    過失所致，上訴人當晚在知悉其意思表示之內容有錯誤之際
    ，已當場向丁○○表示不同意辦理地役權之設定，並取回印
    鑑證明等文件，核屬意思表示之撤銷，該份契約因而失效，
    被上訴人自不得再執此契約，請求上訴人辦理地役權之設定
    登記。
(七)況關於地役權設定契約書，就「供役地位置」之標示，僅載
    「詳如台南縣歸仁地政事務所南縣歸地圖謄字第 (空白)號
    實測成果為準」，關於該實測成果圖之文號，並未載入，則
    本件地役權設定之標的究竟何在，尚有未明，該物權契約之
    要素，顯有欠缺，應認契約尚未成立，被上訴人自不得執此
    並未成立之契約，請求上訴人設定地役權。
(八)或有認為上訴人既已出售土地，取得價金，土地不能分割，
    為保障被上訴人權益，縱使辦理地役權之設定又何妨？惟上
    訴人並非不願辦理分割移轉登記，實乃不能分割，亦非不願
    辦理地役權之設定，而係擔心被上訴人丙○○年歲已老，爾
    後政府徵收系爭土地時，恐丙○○之繼承人將不同意上訴人
    領取10分之9之補償金，故若丙○○願意簽具同意書，上訴
    人願協同辦理地役權之設定，惟被上訴人最終仍然表示不願
    出具同意書，實不知其等心態為何。
三、證據：除援用第一審所提證據外，並聲請訊問證人丁○○。
乙、被上訴人方面：
一、聲明：求為判決駁回上訴。
二、陳述：除與原判決記載相同者，茲引用之外，被上訴人甲○○○另補稱：
    在地政事務所辦理登記時，因當時坐位不夠寬，所以才將申
    請書對摺給上訴人填寫資料，並不是丁○○刻意對摺讓上訴
    人不能看見申請書標題，而印章應該都是上訴人本人蓋的，
    但當時快到下班時間，趕時間情形下，有可能丁○○拿上訴
    人之印章蓋，至於當天晚上是上訴人打電話給我們，我先生
    接的，上訴人表示他不要辦登記，要求被上訴人整筆土地依
    土地公告現值加四成買下來。
三、證據：除援用第一審所提證據外，補提土地登記申請書2份
    為證。
丙、本院依職權訊問上訴人乙○○本人。
    理  由
一、本件被上訴人起訴主張：
    系爭土地為上訴人所有，除如原審附圖B所示部分外實際上
    已劃為道路用地，而坐落同段1058 之2地號、1057地號二筆
    土地為被上訴人丙○○所有，坐落同段1056地號土地為被上
    訴人甲○○○所有，被上訴人所有前開3筆土地須經由系爭
    土地內如原審附圖B部分所示3平方公尺土地 (下簡稱系爭B
    部分土地)始能與15米道路聯絡。故於84年間雙方成立調解
    ，被上訴人丙○○以新台幣 (下同)150,000 元代價向上訴
    人購買系爭B部分土地，惟因不能辦理分割，故當時雙方約
    定俟將來可分割時再辦理移轉。嗣因被上訴人丙○○雖已向
    上訴人買受系爭B部分土地以供通行，惟因尚未辦理登記，
    實際上缺乏保障，被上訴人欲處分土地顯有困難，故於92年
    6 月26日與上訴人達成協議，上訴人同意提供系爭B部分土
    地予被上訴人丙○○、甲○○○設定地役權，詎上訴人在簽
    訂地役權設定契約書後又生反悔，不願配合辦理地役權登記
    ，為此，本於兩造簽訂之地役權設定契約書提起本訴。
二、上訴人則辯稱：
    兩造固曾於84年10月30日於台南縣關廟鄉公所達成前開調解
    ，惟被上訴人於92年6月26日偕同伊至台南縣歸仁地政事務
    所時，係告知要辦理系爭B部分3平方公尺土地之登記，伊因
    證人丁○○之誤導，及自己智識程度不高，以為是要依上開
    調解內容辦理移轉登記，因非自己之過失陷於錯誤，才同意
    於契約書上簽名，當日返家後，伊將契約書傳真給伊的弟弟
    許忠輝，經許忠輝告知契約書內容係要設定地役權，伊才知
    情，故於當日已表示不願再辦理，而撤銷意思表示，該契約
    已失效，且地役權設定契約書中關於供役地位置標示未明，
    欠缺契約要素，契約尚未成立，被上訴人自不得再執該契約
    ，請求上訴人辦理地役權登記等語。
三、按各當事人就其所主張有利於己之事實，均應負舉證之責，
    故一方已有適當之證明者，相對人欲否認其主張，即不得不
    更舉反證（最高法院19年上字第2345號判例參照）；又原告
    對於自己主張之事實已盡證明之責後，被告對其主張，如抗
    辯其不實並提出反對之主張者，則被告對其反對之主張，亦
    應負證明之責，此為舉證責任分擔之原則（最高法院18年上
    字第2855號判例參照）。再意思表示錯誤者，依民法第88條
    第1項之規定，表意人固得撤銷其意思表示，惟主張意思表
    示錯誤之當事人，應就此項事實，負舉證之責任 (最高法院
    44年台上字第75號判例意旨參照）。
四、查被上訴人主張系爭土地為上訴人所有，84年間上訴人與被
    上訴人丙○○間成立調解，由丙○○以150,000元代價向上
    訴人購買系爭B部分土地，惟因不能辦理分割，故當時雙方
    約定俟將來可分割時再辦理移轉。嗣被上訴人於92年6月26
    日與上訴人達成協議，上訴人同意提供系爭B部分土地予被
    上訴人丙○○、甲○○○設定地役權，詎上訴人在簽訂地役
    權設定契約書後又生反悔，不願配合辦理地役權登記之事實
    ，業據於原審提出土地登記謄本4份、調解書、地籍圖謄本
    、收據各1份、地役權設定契約書2份，及於本院提出土地登
    記申請書2份為證，而上訴人對於渠曾於84年間與被上訴人
    丙○○成立前開調解，並受領150,000元價金，嗣於92年9月
    26 日亦有應被上訴人之邀前往地政事務所欲辦理登記，嗣
    又拒絕辦理之事實，及被上訴人提出之地役權設定契約書、
    土地登記申請書為真正均不爭執，自堪信為真實。惟上訴人
    既否認92年6月26日前往地政事務所時，有同意辦理地役權
    設定登記之意思，並以前揭情詞置辯。故兩造之爭點，厥為
    上訴人是否就系爭B部分土地有設定地役權登記予被上訴人
    之合意？其簽訂地役權設定契約書，是否係非因自己之過失
    而為錯誤之意思表示，並因已撤銷該意思表示而使契約失效
    ？及契約書中關於供役地位置標示是否未明，契約是否未成
    立？本院分述理由如下：
(一)本院依職權訊問上訴人本人，其自承92年9月26日，被上訴
    人偕同證人丁○○確有邀其前往地政機關辦理登記事宜，一
    到地政事務所，丁○○就拿申請書過來，並由證人丁○○填
    寫契約書與申請書內容後，由其於上面蓋章，就被上訴人所
    提出之地役權設定契約書下半部「訂立契約人」欄，土地登
    記申請書下半部「申請人」欄上之印章均為其本人所蓋，且
    申請書義務人欄及契約書訂立契約人欄之姓名、出生年月日
    、身分證統一編號與住所均是其本人填寫等情屬實 (見本院
    93年11月3日準備程序筆錄)，是上訴人既自承於前開地役權
    設定契約書之訂立契約人欄，與土地登記申請書上之申請人
    欄上蓋用印章，並親自填寫相關年籍資料，前開地役權設定
    契約在客觀上已具備契約之成立要件，已堪認兩造之地役權
    設定契約已成立。若上訴人主張係因錯誤之意思表示為之，
    揆之前開關於舉證責任分配原則之說明，就此有利之事實，
    自應由上訴人負舉證之責。
(二)而上訴人於本院審理中雖陳稱被上訴人僅向其表示要去地政
    機關辦那3平方公尺土地登記，沒有說要辦何種登記，當時
    伊還不知到系爭土地沒有辦法辦理分割登記，伊也沒有問被
    上訴人要辦何種登記等語（見本院93年11月3日準備程序筆
    錄）。然依被上訴人所提出上訴人與被上訴人丙○○原所成
    立之調解書內容為：「一聲請人乙○○之土地關廟鄉○○○
    段1052之3號，面積30平方公尺，該地經規劃作道路使用用
    地餘3平方公尺，現在由對造人使用中，聲請人同意將該3平
    方公尺土地以新台幣150,000元整賣給對造人（即本件被上
    訴人丙○○）如附圖斜線所指部分，地價款限於84年11月1
    日下午3時到調解會付款；二該地於可辦理分割時，聲請人
    應無條件提供移轉登記證件給對造人辦理」等語，可知上訴
    人早於84年11月間已將系爭如附圖B部分所示3平方公尺土地
    出賣予被上訴人丙○○，被上訴人丙○○並已依約給付買賣
    價金150,00 0元，亦有被上訴人提出之收據1紙附卷足證，
    雙方並以將來土地能辦理分割，作為移轉所有權之要件。然
    系爭B部分土地仍作道路使用，如擬分割需先回復農作狀態
    ，致成本過高而未辦理分割之情，為上訴人於原審所不爭執
    ，則系爭土地於調解當時兩造顯約定將來以能分割作為移轉
    登記之前提條件。而上訴人為小學畢業之人，有上訴人於原
    審提出之畢業證書影本附於原審卷可參，並非毫無智識程度
    之人，且其為39年6月16日出生，有其年籍在卷可稽，於92
    年9月時，已年滿53歲，亦非毫無社會經驗之人，今系爭土
    地既仍尚未能分割，顯無可能辦理所有權移轉登記，上訴人
    於前開調解成立多年後，受被上訴人之邀其前往地政機關辦
    理登記，其既已自承被上訴人並未表示是要辦理所有權移轉
    登記，亦辯稱被上訴人未告知要辦裡地役權設定登記，則衡
    情其豈有未詢其是否土地已可分割，或是否要依調解內容辦
    理所有權移轉登記，即主觀上逕自認定被上訴人係邀其辦理
    所有權移轉登記？實有違常理。
(三)又證人丁○○於本院審理中已證稱92年9月26日之前，伊即
    已與上訴人討論過，因被上訴人向上訴人購買土地通往道路
    ，並已交付150,000元，因遲未能徵收，又須經由該地通行
    ，為使被上訴人有保障，希望辦一個物權登記，讓被上訴人
    的地可以通行到馬路，並於當日相約一起前往地政事務所辦
    登記，辦理登記之前，雖沒有向上訴人明確表示要辦理地役
    權設定登記，但有向上訴人解釋不是要辦理所有權移轉登記
    ，而係因被上訴人須該土地供通行使用，現在無法分割，為
    保障被上訴人的權利，所以要去地政事務所辦理設定登記等
    情屬實 (見本院93年10月13日準備程序筆錄)。上訴人亦自
    承系爭地役權設定契約書、土地登記申請書上之「訂立契約
    人」、「申請人」欄，係伊親自蓋章並填寫年籍資料等情屬
    實，已如前述，其復自承被上訴人並未向其謊稱是要辦理所
    權移轉登記，伊蓋章填寫資料時，證人丁○○亦未阻止其看
    契約書與申請書之前半部，也沒有妨礙其看內容等情屬實，
    設若被上訴人有意欺騙上訴人，則渠等大可向上訴人謊稱是
    要依調解筆錄辦理所有權移轉登記辦理，亦應極其小心避免
    上訴人發覺非辦理所有權移登記之情方是，惟並非如此，顯
    見被上訴人與證人丁○○邀上訴人前往地政事務所辦理登記
    時，已明示並非辦理所有權移轉登記，並無惡意隱瞞或故意
    欺騙上訴人之舉，故縱上訴人因不解地役權之意，因錯誤而
    同意與上訴人訂立地役權設定契約，亦係因上訴人自己之過
    失所致，上訴人亦無從撤銷此意思表示。
(四)上訴人雖又辯稱伊蓋章、填寫資料時，丁○○有將地役權設
    定契約書、土地登記申請書對摺，所以伊未看到契約書上半
    部印有地役權等字之標題云云，然其既亦自承系爭地役權設
    定契約書、土地登記申請書，係丁○○填寫完內容後才交其
    蓋章、填寫年籍資料等情屬實，而系爭地役權設定契約下半
    頁關於申請登記以外約定事項欄已印有「供役地位置」等字
    ，並有丁○○填載約定使用方法為「供通行之用」等字句，
    上訴人自不能對其係簽訂地役權設定契約乙情，諉稱毫不知
    情。雖上訴人又辯稱其不識字云云，證人即上訴人之甥許春
    雄於原審亦到庭證稱，上訴人簡單的字認得，但是整句連一
    起就較不清楚，因為以前上訴人所有文件，都是我父親幫他
    看，我父親往生之後就是由我幫他看所有文件，信封、信的
    內容，繳稅單等都是由我幫他看等語（見原審93年5月23 日
    言詞辯論筆錄），惟上訴人乃證人許春雄之親舅，又經其聲
    請傳訊，其證人之證詞已難免迴護，且上訴人為小學畢業，
    已如前述，復經原審當庭命其書寫姓名、地址，所寫筆劃完
    整，顯非完全不識字之人，則其辯稱不識字云云，要係推諉
    之詞，不足採信。
(五)又所謂「地役權」，若非習知法律或從事地政相關業務之人
    ，固難期瞭解「地役權」在法律上之意義，上訴人辯稱其不
    解「地役權」之法律意義，固與社會實情無違，惟上訴人與
    被上訴人前往辦理地役權設定登記時，既已經證人丁○○告
    知非辦理所有權移轉登記，而係辦理關於調解時被上訴人丙○○所買受供通行用3平方公尺土地，保障其可供被上訴人
    通行用之登記，上訴人亦應知該登記可使被上訴人取得通行
    之權利，主觀上應已認知其所為已足以發生某種法律上效果
    ，並有受其拘束之意，其意思表示自已生效力，上訴人自應
    受該意思表示之拘束，不因其為意思表示時，不解「地役權
    」在法律上之意義，而謂其無為效果意思，或其意思表示有
    錯誤，而得主張其不受意思表示之拘束，或得撤銷其意思表
    示。
(六)再上訴人雖於辦理地役權登記未完成當晚，已向證人丁○○
    表明不願意辦理，並取回相關證件，並辯稱係因經其弟許忠
    輝瞭解詳情後始發現錯誤云云，然上訴人既辯稱前往地政機
    關辦理登記時，主觀上誤以為是要辦理系爭3平方公尺土地
    之所有權移轉登記，則其竟自丁○○於當日之前已向其要求
    辦理登記至於當日整個辦理登記長達數小時之過程，均無所
    覺，何以僅因丁○○當晚至其住處請求補蓋印章時，竟能突
    生疑竇？實屬異常，更無未自行先向丁○○究明實情之前，
    即逕向其弟許忠輝求教之理，由此益徵本件應係上訴人原同
    意與被上訴人辦理地役權設定登記，事後返家，深覺不妥，
    始又反悔所致。又縱係因上訴人不解地役權之意，率爾與被
    上訴人訂立地役權設定契約，事後向其弟許忠輝求教後始知
    其意，此錯誤亦係上訴人自己之過失所致，自不容其據此撤
    銷其意思表示。
(七)另解釋當事人所立書據之真意，以當時之事實及其他一切證
    據資料為其判斷之標準，不能拘泥字面或截取書據中一二語
    ，任意推解致失真意 (最高法院19年上字第28號判例參照)
    ，又解釋當事人之契約，應以當事人立約當時之真意為準，
    而真意何在，又應以過去事實及其他一切證據資料為斷定之
    標準，不能拘泥文字致失真意 (最高法39年台上字第1053號
    判例參照)。本件地役權設定契約書關於供役地位置，固載
    為「詳如台南縣歸仁地政事務所南縣歸地圖謄字第 (空白)
    號實測成果為準」，關於該實測成果圖之文號，並未載入等
    情，有該地役權設定契約書可稽，惟文號之所以漏填，係因
    證人丁○○沒有辦理經驗，所以漏填等情，業據證人丁○○
    證述在卷，並非有意漏填，且依上訴人自承被上訴人有向其
    表示要去地政機關辦系爭3平方公尺土地登記等情，堪認當
    時兩造係要前往地政機關，即係辦理關於上訴人與被上訴人
    丙○○於84年10月間於調解委員會調解時所買受之3平方公
    尺土地之地役權登記乙情無訛，故而所謂供役地位置，兩造
    應有以該調解書所附之台南縣歸仁地政事務所84年10月30日
    繪製之地籍圖謄本為準之合意，實甚明確，並無設定地役權
    之標的不明確之處，原審會同地政機關勘驗現場，並命地政
    機關依該地籍圖謄本製作複丈成果圖，以此為兩造設定地役
    權之範圍，尚無違兩造之意思，上訴人以該地役權設定契約
    書上關於供役地位置漏填圖號，而質疑兩造關於地役權設定
    之標的有欠缺，並抗辯契約不成立，自無足採。
五、綜上所述，兩造間應已成立地役權設定契約，上訴人並未能
    就其意思表示有錯誤舉證證明，且縱其意思表示有錯誤，亦
    係因上訴人自己之過失所致，其抗辯已撤銷意思表示，自無
    足採，另上訴人抗辯關於供役地位置記載之欠缺，使契約不
    成立，亦嫌無據。從而，被上訴人本於兩造訂立之地役權設
    定契約，請求上訴人將其所有坐落台南縣關廟鄉○○○段
    1052 之3地號土地內，如原審判決附圖B部分所示3平方公尺
    ，為供被上訴人丙○○所有坐落同段1058之2地號、1057地
    號土地及被上訴人甲○○○所有坐落同段1056地號土地通行
    之用，設定地役權予被上訴人丙○○及甲○○○，為有理由
    ，應予准許。原審據此而為被上訴人勝訴之判決，於法核無
    不合，上訴人仍執前詞，指摘原判決不當，求予廢棄改判，
    為無理由，應予駁回其上訴。
六、又上訴人於本院言詞辯論期日，當庭就「上訴人與被上訴人
    訂立地役權設定契約，是否係受詐欺而為意思表示」之抗辯
    ，已陳明不再執以為抗辯事由，故就此部分本院不再論述，
    附此說明。
七、據上論結，本件上訴為無理由，依民事訴訟法第436條之1第
    3項、第449條第1項、第78條，判決如主文。
中　　華　　民　　國　　94　　年　　5　　月　　30　　日
                  民事第二庭    審判長法　官　王金龍
                                      法　官　林佩儒
                                      法　官　高榮宏
以上正本證明與原本無異。
本判決不得上訴。
中　　華　　民　　國　　94　　年　　5 　　月　　30　　日
                                書記官　李培聞
